臺灣臺南地方法院臺南簡易庭民事判決　
111年度南建簡字第1號
原      告  和築土木包工有限公司


法定代理人  陳加和  
被      告  冠榮營造有限公司


法定代理人  林芳秀  
訴訟代理人  沈昌憲律師
上列當事人間請求給付工程款事件，經本院於民國111年9月6日
言詞辯論終結，判決如下：
    主      文
原告之訴駁回。
訴訟費用由原告負擔。
    事實及理由
一、原告起訴主張：
（一）兩造於民國108年7月5日簽訂工程承攬合約書，由原告承
      攬「國立鳳山高級商工職業學校運動場300M跑道更新工程
      」之排水溝工程（下稱系爭工程），總工程款為新台幣（
      下同）1,735,750元，此有「工程承攬合約書」可稽（下
      稱系爭合約)。原告已依約完工，並於110年4月19日向被
      告請款，被告已付系爭合約工程款1,237,895元，尚有280
      ,085元未付。爰依系爭合約提起本件訴訟。
（二）對被告抗辯之陳述：
　　⒈原告對系爭工程有逾期完工34日之情形不爭執，依工程預
      定進度表所示，原告之系爭工程屬於項次4之「陰井、排
      水溝工程」，會因原告遲延而受影響之後續工程，包括項
      次5「原有土壤夯實、碎石級配鋪設」、 項次6「AC鋪設
      （含養護）」、項次7「AC封固層」、項次8「13mm合成橡
      膠鋪設」、項次10「劃線工程」。至於項次9「壓克力工
      程」、項次11「雜項工程」則不受影響。原告之系爭工程
      只是被告向訴外人國立鳳山高級商工職業學校（下稱鳳山
      商工）「運動場300M跑道更新工程」之一部分，原告延遲
      延的只有操場內的部分，操場外的部分仍可施作，如果被
      告將操場外的部分先做好，是可以如期完工的。
　　⒉查兩造簽立之系爭合約第8條第4款，係規定承攬人即原告
      如有該款所定12款情事者，定作人即被告得取銷承攬，定
　　　作人因此所蒙受之損失始由承攬人負責賠償，從解釋契約
      之規定言之，定作人如未取消承攬，仍由承攬人繼續施工
      至工程完成，即無所謂損害賠償之請求可言。本件原告承
      攬之系爭工程，被告並未因原告有該條款所定情事之一而
      取銷原告之承攬，仍委由原告繼續施工至工程全部完工，
      被告既未依合約所定該條款規定而取銷原告之承攬權，原
      告工程完工後自不得拒絕給付工程尾款。
　　⒊被告於存證信函中所謂延宕工期61日乙節，其因素甚多，
      包括被告工程之控管、雨天無法施工及國定假日之放假等
      ，此均為被告所知悉，且於施工過程中從未有遲延完工可
      能之督促情事，可證被告對原告之工程施工過程及進度正
      常，並無反對或不滿之表現。
　　⒋本件工程之承攬雖有延宕完工日期之情事，惟據合約第8條
      之規定：如乙方（即承攬人原告）有下列違約行為，經甲
      方（即定作人被告）通知限期改善而仍未照辦時，被告得
      終止本分包契約，終止契約後始有所謂損害賠償問題。兩
      造簽立承攬合約、被告通知進場施工以迄工程完成，被告
      從未通知限期改善而原告未遵照辦理，從而由被告以原告
      違約終止分包契約，其主張原告延宕完工日期拒絕給付工
      程尾款，自與契約之約定不符。
　　⒌按有關工程契約衍生之訴訟，應以契約所定內容為審酌項
      目，本件承攬工程被告自始至終並未主張原告違約而終止
      分包契約或取銷原告之承攬權，原告既已工程完成，請求
      給付工程尾款自屬於法有據，請判准如訴之聲明，以維權
      益。
（三）聲明：
　　⒈被告應給付原告280,085元及自本起訴狀送達被告之翌日
　　  起至清償日止，按年息百分之五計算之利息。
　　⒉訴訟費用由被告負擔。
　　⒊請依職權宣告假執行。
二、被告抗辯：
（一）被告於108年6月11日得標鳳山商工「運動場300M跑道更新
      工程」（下稱系爭運動場工程）採購案，被告與鳳山商工
      簽訂有系爭運動場工程契約，約定價金1,245萬元，工期1
      00工作天，系爭運動場工程於108年6月25日開工，預定完
      工期限為108年11月13日。
（二）系爭運動場工程履約期間，被告將系爭運動場工程中之「
      排水溝工程」即系爭工程發包給原告，因原告進場後出工
      不定、作輟無常，致系爭運動場工程遭鳳山商工認定逾期
      天數45日，而遭處以逾期違約金1,146,496元（計算式：1
      2,738,843×2‰×45＝1,146,496），有系爭運動場工程結算
      驗收證明書可佐。被告不服上開逾期違約金處罰，而與鳳
      山商工合意仲裁程序，經中華民國仲裁協會作成110仲雄
      聲義字第009號仲裁判斷書（下稱系爭仲裁），將系爭運
      動場工程合約原定以每日契約總價千分之2之逾期違約金
      ，酌減2/3，而裁決認定僅處予逾期違約金382,165元（計
      算式：12,738,843×2‰×45×1÷3＝382,165）。
（三）系爭工程履約期間，原告經被告通知於108年8月8日進場
      開始施工，約定於開工日起30日完工，原告履約期限為10
      8年10月2日，其中不計工期日數如被告所制作工期統計表
      （附表1)所示。然原告於108年11月6日始完工，有系爭運
      動場工程施工日誌可佐，逾期天數為34日。且因系爭排水
      溝工程為要徑工項，一旦遲延即會影響運動場工程之完工
      ，致被告所受損害之逾期違約金為288,747元(計算式：12
      ,738,843×‰2×34×1÷3＝288,747）。
（四）因原告逾期完成系爭工程34日，致被告遭鳳山商工處予逾
      期違約金288,747元部分及其他損害，小計412,062元，被
      告以此對原告之損害債權，作為抵銷，原告之請求即為無
      理由，應予駁回：
　　⒈按系爭契約第1條附註第2點約定：「一、工程内容：2.包
      含測量、開挖、鋼筋、混凝土、水溝蓋、施工、回填完成
      等工項。」第8條第4項第2款約定：「2.承攬人如有下列
      情形之一者，本公司得取銷其承攬，所有本公司因此蒙受
      之一切損失，概由承攬人及其保證人負責賠償：…⑵承攬人
      不如期開工，或開工後進行遲緩顯難如期完工者。」是以
      ，倘因可歸責於原告之事由，致被告受有損害，則應 由
      原告負賠償責任。
　　⒉查系爭工程因可歸責於原告作輟無常之事由，逾期至108年
      11月6日始完工，被告遭認定之逾期45日，其中逾期天數3
      4日係屬可歸責於原告之事由，原告自應對被告負損害賠
      償責任，此部分金額為288,747元。
　　⒊因上開被告遭處罰逾期違約金情事，原告委任律師提付仲
      裁，支出律師費用為50,000元、仲裁程序費用計73,315元
      ，共123,315元（計算式:50,000+73,315=123,315），均
      屬因可歸責於原告之事由所致之損害，被告得向原告請求
      負損害賠償責任。以上原告之損害共計為412,062元（計
      算式：288,747＋123,315=412,062）。
    ⒋次按「二人互負債務，而其給付種類相同，並均屆清償期
      者，各得以其債務，與他方之債務，互為抵銷。但依債之
　　　性質不能抵銷或依當事人之特約不得抵銷者，不在此限。
      」民法第334條第1項定有明文。查被告固有對原告負有工
      程款債務，然因可歸責於原告施工逾期之事由，致被告受
      有損害，被告自得向原告請求損害賠償之債權，金額
　　　412,062元。上開被告對原告之債權經與上開工程款債務
      抵銷後，原告即無債權可得請求，故原告之請求即為無理
      由，應予駁回。
（五）聲明：
　　⒈原告之訴駁回。
　　⒉訴訟費用由原告負擔。
三、兩造不爭執事項：
（一）兩造於108年7月5日簽訂工程承攬合約書，由原告承攬系
      爭工程，工程款為1,735,750元。
（二）被告已支付系爭合約工程款1,237,895元，尚有280,085元
      未支付。
（三）系爭合約第2條工程期限約定：「本工程預計於接獲甲方
      （即被告）通知開工後二日內進場施工，自開工之日起30
      日（不含雨天）內全部完工。若遇不可抗拒之天災或因甲
      方在工程上無法配合施工等因素得要求甲方延長合理之工
      期。」被告於108年8月8日通知原告進場施工，原告依約
      應於108年10月2日完工，然於108年11月6日始完工（詳如
      被告附表1工期計算表），逾期完工34日。
（四）被告承攬鳳山商工之系爭運動場工程於108年6月25日開工
      ，實際竣工日期109年5月11日，應計違約金天數45日，經
      鳳山商工課以逾期違約金1,146,496元，被告不服上開逾
      期違約金處罰，與鳳山商工合意仲裁程序，經系爭仲裁，
      將逾期違約金酌減3分之2，裁決認定處予逾期違約金382,
      165元。
（五）被告因系爭仲裁支出委任律師費50,000元、仲裁程序費用
      73,315元。 
四、得心證之理由：
（一）按稱承攬者，謂當事人約定，一方為他方完成一定之工作
      ，他方俟工作完成，給付報酬之契約；報酬應於工作交付
      時給付之，無須交付者，應於工作完成時給付之，民法第
      490條第1項、第505條第1項定有明文。
（二）本件原告主張兩造間訂有系爭合約，原告已完成系爭工程
      ，被告尚有工程款280,085元未付等情，業據提出系爭工
      程合約書、請款單為證，且為被告所不爭執，從而，原告
      依據系爭合約請求被告給付工程款280,085元，應屬有據
      。
（三）被告抗辯：原告承攬系爭工程遲延完工34日，致被告承攬
      鳳山商工之系爭運動場工程遲延完工，被業主課以違約金
      及支出律師費、仲裁費用共412,062元（計算式：382,165
      ×34/45＋50,000+73,315＝412,062)，依兩造系爭合約第8條
      第4項第2款約定應由原告賠償，被告以此債權與原告得主
      張之工程款債權280,085元主張抵銷，是否有理由？經查
      ：
　　⒈被告承攬鳳山商工之系爭運動場工程，工程項目分為：項
      次1「假設工程、、項次2「移植工程」、項次3「刨除、
      控除、打除及運棄工程」、項次4「陰井、排水溝工程」
      、項次5「原有土壤夯實、碎石級配鋪設」、 項次6「AC
      鋪設（含養護）」、項次7「AC封固層」、項次8「13mm合
      成橡膠鋪設」、項次9「壓克力工程」、項次10「劃線工
      程」、項次11「雜項工程」，被告將其中項次4「陰井、
      排水溝工程」交由原告承攬即系爭工程，此為兩造所不爭
      執，並有系爭運動場工程預定進度表在卷可稽（見本院第
      81頁，下稱系爭進度表）。
　　⒉按原告承攬之項次4「陰井、排水溝工程」完成後，項次5
      「原有土壤夯實、碎石級配鋪設」接續施工，再接續施作
      項次6「AC鋪設（含養護）」，再接著施作項次7「AC封固
      層」，再接著施作項次8「13mm合成橡膠鋪設」、同時施
      作項次9「壓克力工程」，再施作項次10「劃線工程」，
      項次11之「雜項工程」則係在項次5施工時開始施作，一
      直到工程完工為止，此有系爭進度表可按。依據系爭進度
      表可知，原告施作之項次4「陰井、排水溝工程」，為整
      個系爭運動場工程之要徑工項，必待系爭工程完成後，後
      續之項次5以下之工程始能陸續施作。原告對項次5、6、7
      、8、10工程會受原告承攬系爭工程進度之影響，業據自
      認在卷（見本院卷第102頁），此部分之事實堪可認定。
      惟原告之系爭工程原應於108年10月2日完工，但遲至108
      年11月6日始完工，逾期34日。按系爭運動場工程108年11
      月6日之預定進度應為百分之39.03，然因系爭工程遲至該
      日始完工，使後續之工程無法展開，當日之進度僅百分之
      27.18，此有系爭運動場工程之施工日誌在卷可按（見本
      院卷第80頁）。是被告抗辯其承攬之系爭運動場工程延遲
      完工，部分原因是原告系爭工程遲延完工造成，應可採信
      。
　　⒊次按，被告承攬鳳山商工之系爭運動場工程於108年6月25
      日開工，實際竣工日期109年5月11日，應計違約金天數45
      日，經鳳山商工課以逾期違約金1,146,496元，被告不服
      上開逾期違約金處罰，與鳳山商工合意仲裁程序，經系爭
      仲裁，將逾期違約金酌減3分之2，裁決認定處予逾期違約
      金382,165元等情，為兩造所不爭執，並有系爭仲裁判斷
      書在卷可參（見本院卷第51-78頁）。而被告施作系爭運
      動場工程遲延完工45日，其中34日係可歸責於原告之系爭
      工程遲延完工所造成，則該34日之違約金為288,747元（
      計算式：382,165×34/45＝288,747，小數點以下四捨五入
      ），自屬原告給付遲延對被告造成之損失。
 　 ⒋被告又抗辯，其因提付仲裁，因而支出律師費50,000元、
      仲裁費用73,315元，亦屬因原告遲延造成之損失云云。然
      查，「損害賠償之債，以有損害之發生及有責任原因之事
      實，並二者之間，有相當因果關係為成立要件。故原告所
      主張損害賠償之債，如不合於此項成立要件者，即難謂有
      損害賠償請求權存在。」最高法院48年度台上字第481號
      判決可資參照。被告於系爭運動場工程中遲延完工，除一
      部分肇因於原告系爭工程遲延完工外，被告本身亦有遲延
      ，而上開合意以仲裁處理紛爭及委任律師，係被告基於自
      身利益，按其意願、需求及目的而提出及選任，與原告給
      付遲延之間並無相當因果關係，難認係原告給付遲延所造
      成之損害，被告此部分之抗辯為無理由。
　　⒌按系爭契約第8條第4項第2款約定：「⒉承攬人如有下列情
      形之一者，本公司得取銷其承攬，所有本公司因此蒙受之
      一切損失，概由承攬人及其保證人負責賠償：…⑵承攬人不
      如期開工，或開工後進行遲緩顯難如期完工者。」，又債
      務人遲延者，債權人得請求其賠償因遲延而生之損害，民
      法第231條第1項亦規定甚明。原告因承攬系爭工程開工後
      進行遲緩，且未如期完工，被告依據上開約定及民法第23
      1條第1項之規定，請求被告賠償因遲延而生之損害應屬有
      據。雖原告主張，系爭契約第8條第4項第2款是取銷承攬
      權之約定，被告既未取銷系爭合約，自應給付工程款，不
      得請求賠償云云。然查，上開約定除了系爭合約提前終止
      事由外，另有承攬人因開工後進行遲緩造成被告之損失，
      應由承攬人賠償之約定，該遲延損失之賠償請求並不以終
      止契約為條件，況民法第231條第1項已明定債務人給付遲
      延所生之損失，債權人得請求債務人賠償，縱兩造契約未
      為上開約定，被告乃得依據民法第231條之規定而為請求
      ，原告主張被告未取銷原告之承攬權，亦不得請求原告賠
      償云云，自無可採。綜上，被告因承攬鳳山商工之系爭運
      動場工程，遲延完工，應計違約金天數45日，其中34日為
      可歸責於原告之系爭工程遲延完工所造成，造成被告受有
      288,747元之損失，被告依據系爭契約第8條第4項第2款、
      民法第231條第1項規定，請求原告賠償該損失為有理由。
　　⒍末按，二人互負債務，而其給付種類相同，並均屆清償期
      者，各得以其債務，與他方之債務，互為抵銷。抵銷，應
      以意思表示，向他方為之。其相互間債之關係，溯及最初
      得為抵銷時，按照抵銷數額而消滅，民法第334條第1項前
      段、第335條第1項分別規定甚明。原告對被告有依系爭合
      約之工程款給付請求權280,085元，被告對原告有系爭合
      約給付遲延之損害賠償請求權288,747元，被告主張抵銷
      ，原告之工程款給付請求權消滅。
五、綜上所述，原告起訴主張對被告有系爭合約之工程款給付請
　　求權280,085元雖屬有據，惟被告對原告有系爭合約之給付
　　遲延損害賠償請求權288,747元，被告主張抵銷後，原告之
    工程款給付請求權消滅。從而，原告依據系爭合約請求被告
    給付工程款280,085元及自起訴狀送達被告之翌日起至清償
    日止，按年息百分之五計算之利息為無理由，應予駁回。
六、本件事證已明，兩造其餘攻擊防禦方法及所提證據，經審酌
    後認與判決結果不生影響，爰不再逐一論述，併此敘明。
七、訴訟費用負擔之依據：民事訴訟法第78條。
中　　華　　民　　國　　111 　年　　10　　月　　20　　日
                  台南簡易庭  法　官  張麗娟
以上為正本係照原本作成。
如對本判決上訴，須於判決送達後20日內向本院提出上訴狀（須
附繕本）。
中　　華　　民　　國　　111 　年　　10　　月　　19　　日
                               書記官  高培馨